---
title: "Regressão Para Dados Binários"
author: "Proporção de pessoas com baixa renda no RS"
output: 
  cleanrmd::html_document_clean:
    theme: stylize 
                    
---

| Variável | Descrição |
| :--- | :--- |
| `PropBaixaRenda` | Variável resposta binária (0 ou 1), derivada da "Proporção de pessoas com renda menor de ¼ do salário mínimo". |
| `TxAnalfa` | Taxa de analfabetismo do município (%) |
| `TxDesemp` | Taxa de desemprego do município (%) |
| `PopRes` | População residente do município (Contagem) |
| `Saneat` | Quantidade de moradores com abastecimento de água (Contagem) |
| `ObtOcorr` | Óbitos ocorridos no município |

# Análise Exploratória

```{r imports }

library(ggplot2)
library(dplyr)
library(tidyverse)

```

```{r leitura}
url <- "https://gist.githubusercontent.com/jonhsp/5cf24aa66c3fb173fea117bf4cb1dbc7/raw/29b6a4bcb197ab9be16663f8c73edcfd6b3c51f3/MunicipiosRS.xlsx%2520-%2520Quartis_1_e_3.csv"
br_locale <- locale(decimal_mark = ",", grouping_mark = ".")
df <- read_csv(url, locale = br_locale)
head(df)
```

```{r tratamentos}
df %<>%
          select(-'Prop<025SM') %>%
          mutate(MUNICIPIO = str_split_i(MUNICIPIO, " ",2)) %>%
          mutate(MUNICIPIO = str_to_lower(MUNICIPIO)) %>%
          mutate(Y_Bin = factor(PropBaixaRenda, 
                                      levels = c(0, 1), 
                                      labels = c("Baixa Proporção", "Alta Proporção"))) %>%
          rename_all(str_to_lower)  

summary(df)
```

```{r}

```